---
title: "Microrregião de Sobral"
format: html
---

```{r}
#| include: false
#| message: false
#| warning: false

library(tidyverse)
library(janitor)
library(sf)
library(scales)
library(geobr)
library(readr)
library(plotly)
```

```{r}
#| include: false
#| message: false
#| warning: false
# chamando banco de dados
# população do ceará
ce_municipios <- read_municipality(code_muni = "CE", year = 2024)
# população da micro sobral
pop_micro_sobral <- read_csv2("data/pop_ce_censo_2022_limpo.csv")
# mortalidade da micro sobral
mort_micro_sobral <- read_csv("data/mortalidade_micro_sobral.csv",
                              locale = locale(encoding = "Latin1")) 
```

```{r}
#| include: false
#| message: false
#| warning: false
# tratamento dos dados
# população dos municípios da micro sobral
pop_micro_sobral <- pop_micro_sobral |> 
  clean_names() |> 
  as_tibble() |> 
  mutate(
    municipio = str_to_title(municipio),
    populacao = as.numeric(populacao),
    municipio = case_when(municipio == "Ipú" ~ "Ipu",
                           TRUE ~ municipio)
  ) |> 
  select(municipio, populacao)
   
# juntando bancos de dados
ce_municipios <- ce_municipios |> 
  mutate(
    name_muni = str_to_title(name_muni)) |> 
  inner_join(pop_micro_sobral, by = c("name_muni" = "municipio"))
```

```{r}
#| include: false
#| message: false
#| warning: false
# tratando banco da mortalidade
mort_micro_sobral <- mort_micro_sobral |> 
  clean_names()
```

# Análise descritiva
A microrregião de Sobral é composta por 24 municípios. São eles: Alcântaras, Cariré, Catunda, Coreaú, Forquilha, Frecheirinha, Graça, Groaíras, Hidrolândia, Ipu, Irauçuba, Massapê, Meruoca, Moraújo, Mucambo, Pacujá, Pires Ferreira, Reriutaba, Santa Quitéria, Santana Do Acaraú, Senador Sá, Sobral, Uruoca e Varjota. Tais municípios totalizam 658665 em termos populacionais o que representa em torno de 7% da população do Ceará (https://sidra.ibge.gov.br/tabela/6579).

Sobral constitui o mais populoso dentre eles com 215.286 mil habitantes. Ipu o segundo lugar nesse posto com uma poulação estimada em 42.968 mil. Paculá, por outro lado, tem a menor população que gira em torno de 6.345 mil habitantes (https://sidra.ibge.gov.br/tabela/6579). A partir desses dados, constata-se uma desigual distribuição populacional. Tal discrepância pode ser verificada ao se ater à diferença já entre Ipú e Sobral que é de 172.318. Quando comparado com o menor município em termos populacionais (Pacujá), a diferença sobe para 208.941. 

=> ideia de colocar uma tabela
=> A seguir, apresentar um gráfico


```{r}
#| include: false
#| message: false
#| warning: false
# análise descritiva
pop_micro_sobral |> 
  summarise(
    qde_municipios = n(),
    total_populacao = sum(populacao),
    media = mean(populacao),
    mediana = median(populacao), 
    desvio_padrao = sd(populacao),
    valor_minimo = min(populacao),
    valor_maximo = max(populacao)
  )
```
# Resultado da análise gráfica
```{r}
#| message: false
#| warning: false
#| echo: false
#| label: Mapa de Calor Hierárquico
ce_municipios |> 
  ggplot()+
  geom_sf(aes(fill = populacao), color = "white", size = 0.1) +
  scale_fill_viridis_c(option = "inferno", labels = comma) +
  labs(
    title = "Distribuição populacional da Microrregião de Sobral",
    fill = "População"
  ) +
  theme_void()
```
```{r}
#| message: false
#| warning: false
#| echo: false
#| label: Gráfico de coluna

gra_col <- pop_micro_sobral |> 
  mutate(populacao_formatada = format(populacao, big.mark = ".", decimal.mark = ",")) |> 
  ggplot(
    aes(x = populacao,
        y = reorder(municipio, populacao),
        text = paste("Município:", municipio, "<br>População:", populacao_formatada)),
    color = "white"
  )+
  geom_col(fill = "grey")+
  labs(
    title = "Distribuição populacional por município",
    x = "População",
    y = "Municípios"
  )+
  # remover espaçamento entre o nome dos municípios e as colunas
  scale_x_continuous(expand = c(0,0),
                     breaks = c(6345, 42968, 215286),
                     limits = c(0, max(pop_micro_sobral$populacao)*1.02))+
  # remover fundo quadriculado
  theme(
    panel.background = element_blank(),
    axis.line.y = element_line(),
    axis.title.y = element_text(margin = margin(r = 15)),
    plot.margin = margin(l = 100, r = 20),
    axis.line.x = element_line()
  )
# tranformar em gráfico interativo
gra_col_int <- ggplotly(gra_col, tooltip = "text") |> 
  layout(margin = list(l = 120, r = 50, t = 50, b = 50),
         yaxis = list(
           title = list(standoff = 10)
         ))
gra_col_int
```










